---
title: "ABC Dados: Tutoriais de R"
output: github_document
---

```{r setup, include=FALSE}
knitr::opts_chunk$set(echo = TRUE, comment = "#>")
```

### Onde eu vim parar?

Neste repositório você vai encontrar 10 tutoriais para começar a aprender R do
zero, desde a instalação até os seus primeiros gráficos. Cada tutorial
apresenta um tema diferente marcado pelo seu nível de dificuldade e o seu nome.
Se você não sabe por onde começar, continue lendo esse texto e depois siga para
a pasta **01_instalacao**.

### O que é R?

R (pronunciado em portugês como "erre"), é uma linguagem de programação focada
em análise e visualização estatística. Ela foi criada em 1993 por dois
pesquisadores da Nova Zelândia e hoje em dia é uma das linguagens de programação
mais famosas do mundo!

### Por que aprender R?

Diferentemente do Excel, o R é capaz de manipular dados de uma forma muito mais
eficiente e consistente. Um exemplo bastante prático é o limite de linhas:
enquanto no Excel você não pode passar de 1 milhão de linhas, o R aguenta fácil
bem mais que isso.

Conforme você for se acostumando com a programação, também vai ficar evidente
o quão melhor é fazer uma análise sem precisar lutar com a interface do Excel.
Com o R podemos salvar múltiplas versões de uma análise sem ocupar muito espaço
no computador, podemos compartilhar arquivos com facilidade e, mais importante
ainda, conseguimos ver exatamente o que está sendo feito durante o tratamento
dos dados.

### O que é uma linguagem de programação?

Se você já mexeu com o VBA do Excel, então você já tem uma boa noção do que
é uma linguagem de programação. Para aqueles que nunca viram uma definição,
uma linguagem de programação não passa de uma série de comandos que passamos
para o computador realizar uma tarefa.

Esses comandos têm regras bastante claras (similares às da matemática) de forma
que o computador nunca precise interpretar aquilo que você escreveu, ou seja,
o seu código descreverá instruções que nunca serão ambíguas. No fundo você vai
estar escrevendo um texto que o computador lerá linha a linha, obedecendo as
instruções que você estiver passando para ele.

Quando eu estiver falando sobre alguma coisa do R, o texto ficará `diferente`.
Outra coisa que você verá bastante são *scripts*: pedacinhos de código que
você pode copiar no R do seu computador para obter o mesmo resultado que o
apresentado no tutorial.

```{r}
# Tudo que vem depois de uma cerquilha (#) o computador pula!
# Assim a gente pode conversar no meio do código.

# Abaixo você está vendo o seu primeiro programa em R.
# O resultado desse programa é a linha que começa com "#>"

x = 1
y = 2
x + y
```

### O que eu preciso saber?

A princípio você não precisa saber sobre programação para ler estes tutoriais!
Mas duas coisas ajudam: noções de como programar em outra linguagem (VBA,
Python, Fortran, C, ...) e inglês. Infelizmente todos os comandos do R têm
nomes em inglês e isso é algo que não pode ser mudado. Conforme os tutoriais
avançarem serão fornecidas traduções dos nomes de todos os comandos, mas
quanto mais palavras você já souber, melhor.
