---
title: "Tutorial 06: Transformação"
output: github_document
---

```{r setup, include=FALSE}
knitr::opts_chunk$set(echo = TRUE, comment = "#>")
```

```{r, include=FALSE, cache=TRUE, message=FALSE}
dicionario <- readxl::read_xlsx("../04_importacao/README_files/dicionarior34.xlsx")
cadastro <- readr::read_csv2(
  "../04_importacao/README_files/escolasr34dez2017.csv",
  locale = readr::locale(encoding = "ISO-8859-1"))
```

### Sobre este tutorial

Tendo concluído o tutorial passado, o próximo passo que você deve dar é
transformar colunas. Transformação é um termo genérico utilizado para descrever
qualquer operação que crie novas colunas ou modifique o significado de uma
coluna já existente. Neste tutorial você aprenderá sobre as funções `mutate()`,
`group_by()`, `summarise()` e mais algumas.

Neste ponto assume-se que você já realizou o tutorial 04 sobre importação e
tem no seu ambiente os objetos `dicionario` e `cadastro`, pois aqui eles
serão utilizados com frequência.

### Modificar colunas

Provavelmente a função que você mais utilizará quando estiver programando em
R se chama `mutate()` ("modificar"). Ela é extremamente útil, pois permite
alterar colunas já existentes e até criar colunas novas com um só comando.

Assim como as funções que você viu no tutorial passado, a `mutate()` recebe
como primeiro argumento uma tabela e depois quantas expressões você quiser.
Estas expressões entretanto precisam ter um formato um tanto quanto específico:
a primeira parte deve sempre ser o nome de uma coluna (nova ou antiga), um
símbolo de igualdade e, então, uma expressão ou cálculo que retorne os valores
da coluna especificada.

Antes de demonstrar o funcionamento desta função, abra `cadastro` com `View()`
e examine as coluna `LATITUDE` e `LONGITUDE`. Normalmente latitudes e
longitudes são valores pequenos e, para a cidade de São Paulo, deveriam ser
algo em torno de -23 para latitude e -46 para longitude. Quando a tabela foi
preenchida, não foi colocado o separador da parte decimal!

O comando abaixo usa `mutate()` para dividir latitudes e longitudes por 
1000000 de modo que os valores fiquem corretos.

```{r, message=FALSE}
library(tidyverse)

mutate(cadastro, LATITUDE = LATITUDE/1000000, LONGITUDE = LONGITUDE/1000000)
```

Infelizmente as colunas nas quais estamos interessados são umas das últimas e
portanto não aparecem na saída do comando. Não seria ótimo se você pudesse
aplicar um `select()` logo depois do `mutate()` para poder ver somente as
colunas que foram modificadas? No comando abaixo você será apresentado ao
operador mais famoso do R: o *pipe* ("cano")!

```{r}
cadastro %>%
  mutate(LATITUDE = LATITUDE/1000000, LONGITUDE = LONGITUDE/1000000) %>%
  select(LATITUDE, LONGITUDE)
```

Para escrever o *pipe* com facilidade, tecle **Ctrl + Shift + M** no seu
teclado. O que este inocente operador está fazendo facilita muito o seu
trabalho na hora de analisar dados, então lembre-se bem dele! Essencialmente,
ele passa o que está à esquerda dele como entrada da função que está na linha
de baixo; no comando acima, portanto, passamos `cadastro` como tabela para
a `mutate()` e, então, a tabela resultante desta transformação como entrada
para a `select()`.

Este tipo de notação denominada *pipeline* ("encanamento") é extremamente
útil porque permite transformar uma tarefa de tratamento de dados em algo
parecido com uma receita de bolo. Note que para executar o *pipeline* inteiro
basta colocar o cursor na primeira linha e teclar **Ctrl + Enter** apenas uma
vez.

Veja agora mais um exemplo de transformação com `mutate()`:

```{r}
cadastro %>%
  mutate(CODDIST = as.numeric(CODDIST)) %>%
  select(CODDIST)
```

Antes da execução do comando acima, a coluna `CODDIST` era uma coluna de 
texto, algo que nem sempre é apropriado para um código numérico. Com a função
`as.numeric()` ("como numérico") este problema é resolvido. Agora é inclusive
possível usar a funcionalidade de calculadora do R para fazer matemática com
este código:

```{r}
cadastro %>%
  mutate(CODDIST = as.numeric(CODDIST), NOVOCOD = (CODDIST+1)*2) %>%
  select(NOVOCOD)
```

O comando acima cria uma nova coluna (`NOVOCOD`) que é `CODDIST` mais 1 
dividido por 2.

Se você rodar o comando `View(dicionario)` e ler a descrição da coluna
`T2D3D` você notará que seria muito melhor que seu valor fosse 2 ou 3 e não
"2D" ou "3D". O comando abaixo usa a função `if_else()` ("se e senão") para
transformar todo "2D" em 2 e o resto ("3D" no caso) em 3:

```{r}
cadastro %>%
  mutate(T2D3D = if_else(T2D3D == "2D", 2, 3)) %>%
  select(T2D3D)
```

### Resumir colunas

Uma outra tarefa muito comum ao trabalhar com bases de dados, é transformar
uma coluna inteira em um valor. No SQL esse tipo de transformação é feita com
o `GRUOP BY`, mas no R geralmente são necessárias duas funções: `group_by()`
("agrupar por") e `summarise()` ("resumir").

Se você quiser extrair medidas resumo de uma coluna inteira, basta usar
`summarise()`. Ela recebe uma tabela e expressões que recebam uma lista de
valores mas retornem apenas um valor só (como média, mediana, soma, etc.).

```{r}
summarise(cadastro, MEDIALAT = mean(LATITUDE), MEDIALON = mean(LONGITUDE))
```

Perceba que o comando acima retornou uma nova tabela com uma linha só, mas
os valores desta linha são `NA` (omissos). Isso acontece porque o R não sabe
tirar a média de uma coluna que possua valores omissos (afinal, quanto é
`1 + NA`?). Para resolver isso, usamos o argumento `na.rm` ("remover NA")
da função `mean()`; se colocarmos este argumento valendo `TRUE` ("verdade"),
então ela automaticamente removerá os valores omissos antes de tirar a média.

```{r}
# Lembre-se que quebrar as linhas não faz diferença
summarise(cadastro,
          MEDIALAT = mean(LATITUDE, na.rm = TRUE),
          MEDIALON = mean(LONGITUDE, na.rm = TRUE))
```

O mais comum, no entanto, é agrupar a tabela por uma ou mais colunas e somente
então extrair medidas resumo de outras colunas. O comando abaixo agrupa a
tabela por `DRE` e depois conta quantas escolas estão com `SITUACAO` "Ativa".

```{r}
cadastro %>%
  group_by(DRE) %>%
  summarise(ATIVAS = sum(SITUACAO == "Ativa"))
```

### Uma análise completa

Suponha que você recebeu uma demanda: contar o número de escolas ativas nos
DREs "FO", "IQ" e "SA" e determinar quantos porcento das escolas de cada DRE 
este número representa. Depois de criada uma tabela com estas especificações,
você deve salvá-la em um formato que pode ser enviado a outra pessoa.

Usando as funções que foram abordas no tutorial passado e neste, fazer isso
com o R se torna uma tarefa bem mais simples do que em outras linguagens.

```{r}
demanda <- cadastro %>%
  filter(DRE %in% c("FO", "IQ", "SA")) %>%
  group_by(DRE) %>%
  summarise(ATIVAS = sum(SITUACAO == "Ativa"), PRECATIVAS = ATIVAS/n())

demanda
```

Obs.: A função `n()` só pode ser utilizada dentro de um `summarise()` porque
ela retorna o número de linhas dentro de cada grupo (ou seja, no comando
acima o número de escolas ativas em cada DRE é dividido pelo número total de
escolas naquele DRE).

Agora para salvar basta usar as irmãs das funções `read_***()` do tutorial
passado: as `write_***()` ("escrever ***"). Neste caso você irá salvar a nova
tabela `demanda` em um CSV:

```{r, eval=FALSE}
# O caminho abaixo deve ser o nome do arquivo onde salvar a tabela
write_csv(demanda, "Documents/demanda.csv")
```

### Funções bônus

Outras funções que podem ser úteis de se aprender são o par `gather()` 
("reunir") e `spread()` ("espalhar"). A primeira transforma uma coleção de
colunas em uma coluna "chave" e outra "valor", enquanto a segunda faz a 
operação inversa.

Observe as colunas `T2D3D`, `T2D3D16` e assim por diante. No fundo elas
expressam a mesma coisa mas em anos diferentes; se você quisesse analisar
esse conjunto de colunas como um todo seria muito difícil fazê-lo com
tantas colunas separadas.

Para isso o comando abaixo utiliza `gather()`. Ele cria uma nova coluna
`ANO` com os nomes as variáveis tombados e uma coluna `TURNOS` com os
valores correspondentes daquelas variáveis antes de serem tombadas (note
que isso deixa a tabela bem mais alta).

```{r}
cadastro %>%
  select(CODESC, starts_with("T2")) %>%
  gather("ANO", "TURNOS", starts_with("T2")) %>%
  arrange(CODESC)
```

Obs.: O terceiro argumento de `gather()` deve ser um seletor de colunas 
escrito na mesma forma que faz-se com `select()`.

Agora para demonstrar a operação inversa, você pode colocar `spread()` ao
final do *pipeline* acima.

```{r}
cadastro %>%
  select(CODESC, starts_with("T2")) %>%
  gather("ANO", "TURNOS", starts_with("T2")) %>%
  arrange(CODESC) %>%
  spread(ANO, TURNOS)
```
