---
title: "Tutorial 09: Textos"
output: github_document
---

```{r setup, include=FALSE}
knitr::opts_chunk$set(echo = TRUE, comment = "#>")
```

### Sobre este tutorial

Neste tutorial você aprenderá algumas funções úteis para trabalhar com textos.
Esse tipo de conhecimento é útil porque pode te ajudar a criar filtros mais
interessantes ou mesmo a tratar colunas que tenham problemas de preenchimento.

Mais uma vez será utilizada a tabela `turmas` do tutorial 7, assim não
se esqueça de carregá-la em sua sessão do R antes de começar os exercícios deste
tutorial.

```{r, echo=FALSE, message=FALSE}
library(tidyverse)
turmas <- read_csv2("../07_graficos1/README_files/turmasjun18.csv", locale = locale(encoding = "ISO-8859-1"))
```

### Detecção

A operação mais simples de se realizar em variáveis de texto é a detecção de um
padrão. Depois de carregar o `tidyverse` você terá acesso a um conjunto de
funções dedicadas exclusivamente ao tratamento de textos, todas começando com
`str_`; para detectar padrões, você utilizará `str_detect()`.

```{r, message=FALSE}
library(tidyverse)

# Três textos para exemplificar as fuções deste tutorial
textos <- c("01-Feminino", "02-Masculino", "03-Indefinido")

str_detect(textos, "ino")
```

Perceba que `str_detect()` retornou `TRUE` ("verdadeiro") nos textos que contém
a sequência "ino" e `FALSE` ("falso") para o texto que não a contém.

É importante entender também que a sequência deve diferenciar letras maiúsculas
de minúsculas! Teste os comandos abaixo para notar a diferença entre seus dois
resultados.

```{r, eval=FALSE}
# Detectando M maiúsculo
str_detect(textos, "M")

# Detectando M minúsculo
str_detect(textos, "m")
```

Uma grande utilidade da detecção de textos é junto com a função `filter()`.
Veja por exemplo como `str_detect()` é utilizada para selecionar todas as
linhas de `turmas` em que `DISTRITO` contém a palavra "VILA":

```{r}
turmas %>%
  filter(str_detect(DISTRITO, "VILA")) %>%
  select(DISTRITO)
```

Se você inspecionar a tabela resultante, ficará evidente que sobraram somente
as linhas nas quais `DISTRITO` é igual a "VILA SONIA", "VILA ANDRADE",
"VILA MARIANA", "VILA PRUDENTE" e assim por diante:

```{r}
turmas %>%
  filter(str_detect(DISTRITO, "VILA")) %>%
  distinct(DISTRITO)
```

Obs.: A função `distinct()` ("distinto") retorna uma linha para cada valor
diferente que aparece naquela coluna.

### Uniformização

Se você precisar uniformizar um texto, você pode utilizar as funções
`str_to_lower()` ("txt para minúscula") e `str_to_upper()` ("txt para
maiúscula"). Com elas é possível uniformizar tanto uma variável quanto uma
coluna de uma tabela.

```{r}
str_to_upper(textos)

turmas %>%
  mutate(distrito = str_to_lower(DISTRITO)) %>%
  distinct(distrito)
```

Esse tipo de transformação pode, por exemplo, simplificar uma tarefa de
filtragem.

### Substituição

Se for necessário fazer substituições em textos, a função mais genérica é
`str_replace()` ("txt substituir"). Ela encontra a primeira ocorrência do
padrão desejado e a substitui por outro padrão.

```{r}
str_replace(textos, "i", "X")
```

Se você quiser substituir todas as ocorrências de um padrão basta utilizar
a variante `str_replace_all()` ("txt substituir todos"):

```{r}
str_replace_all(textos, "i", "X")
```

Veja um exemplo abaixo de como esta função pode ser utilizada em parceria com
um `filter()` e um `mutate()`:

```{r}
turmas %>%
  filter(str_detect(DISTRITO, "VILA")) %>%
  mutate(DISTRITO = str_replace(DISTRITO, "VILA", "V.")) %>%
  distinct(DISTRITO)
```

Outra função útil para substituições é `str_remove()` ("txt remover"), juntamente
com a sua variante `str_remove_all()` ("txt remover todos"). Ao invés de
substituir um padrão por outro, estas funções removem completamente um padrão.

```{r}
str_remove(textos, "0")
```

### Expressões regulares

De acordo com a [Wikipédia](https://pt.wikipedia.org/wiki/Express%C3%A3o_regular),
uma expressão regular

> [...] provê uma forma concisa e flexível de identificar cadeias de caracteres
de interesse, como caracteres particulares, palavras ou padrões de caracteres.

Todas as funções para lidar com textos vistas até agora aceitam expressões
regulares (mais comumente chamadas de *regex* por causa do termo em inglês
"*regular expression*"). Quando você descreve uma sequência ou padrão para
ser identificado e/ou substituído, você poderia na verdade passar outros
caracteres especiais que caracterizam expressões regulares.

Os caracteres `.`, `^` e `$` casam respectivamente com qualquer caractere,
o início de um texto e o final de um texto.

```{r}
str_detect(textos, "i.o")
```

O *regex* acima retorna `TRUE` para todas as palavras porque ele está
procurando por três letras onde a primeira é um "i" e a última é um "o";
as duas primeiras palavras têm "ino" e a última tem "ido".

```{r}
str_detect(textos, "^M")

str_detect(textos, "o$")
```

O primeiro comando acima retorna `FALSE` para todas as palavras porque
nenhuma começa com "M" (todas começam com "0"), já o segundo comando retorna
`TRUE` para todas porque as três terminam com "o".

Obs.: Caso você queira detectar um ponto-final, não é possível simplesmente utilizar o
"." porque ele já tem um significado específico como você acabou de ver! Estes
caracteres especiais do *regex* só podem ser detectados se você utilizar duas
barras oblíquas para a esquerda antes deles: "\\\\." e "\\\\$" por exemplo.

Outra funcionalidade do *regex* é permitir que você defina conjuntos de padrões.
Esse tipo de estrutura permite que uma mesma expressão regular case com
múltiplas sequências diferentes pré-determinadas:

```{r}
str_replace_all(textos, "[mn]i", "X")
```

Este comando detecta os padrões "mi" e "ni", os substituindo por "X". Os
colchetes indicam que qualquer uma das letras dentro deles pode ser detectada
independentemente.

Expressões regulares são um assunto extremamente complexo e praticamente
inesgotável, sendo portanto impossível abordá-lo nestes tutoriais introdutórios.
Neste
[link](http://www.gagolewski.com/software/stringi/manual/?manpage=stringi-search-regex)
(em inglês) é possível encontrar uma documentação muito boa de todos os tipos
de padrão que podem ser utilizados com as funções do R.

















