---
title: "Tutorial 04: Tabelas"
output: github_document
---

```{r setup, include=FALSE}
knitr::opts_chunk$set(echo = TRUE, comment = "#>")
```

### Sobre este tutorial


Aqui você aprenderá sobre o tipo de objeto mais comum no R: *data frames*
(tabelas). Primeiramente você aprenderá como o R padrão usa tabelas e depois
como melhorar esses comportamentos. Para iniciar esse tutorial você
precisará antes ter instalado o pacote `tidyverse` como indicado no primeiro
tutorial de todos.

### O básico

Para criar uma tabela no R, precisamos de apenas uma função `data.frame()`.
Com ela, podemos passar a estrutura das suas colunas e receber de volta
um objeto com o qual é bastante simples trabalhar.

```{r}
alunos <- data.frame(
  id = c(1, 2, 3, 4, 5, 6),
  nome = c("Ana", "Bia", "Caio", "Denise", "Edu", "Fábio"),
  idade = c(21, 22, 22, 24, 20, 21))

alunos
```

Obs.: Existe uma diferença entre o "`=`" e o "`<-`". Por enquanto não precisa
se preocupar com os detalhes, lembre-se apenas que usamos o "`<-`" para criar
novos objetos e o "`=`" para dizer qual nome corresponde a quais valores dentro
de uma função. Acima, a função `data.frame()` recebe uma série de vetores, cujos
nomes serão as colunas.

Obs. 2: Como cada coluna da tabela é muito grande, usamos o **Enter** para
quebrar a chamada da função em múltiplas linhas! Não há nada de diferente entre
`data.frame()` e `mean()` por exemplo.

Observe com atenção como o objeto `alunos` é exibido: primeiramente temos uma
coluna "fantasma" com o número das linhas e depois vemos as colunas exatamente
da forma como as descrevemos (a coluna `nome` não tem aspas mesmo, não se
preocupe).

### Uma forma melhor

A função `data.frame()` é apresentada acima, pois ela é extremamente comum em
códigos de R mais antigos; mas veja o que acontece quando tentamos exibir no
console uma tabela um pouco maior.

```{r}
mtcars
```

O objeto `mtcars` já vem embutido no R, por isso você não precisa criá-lo.
Perceba que todas as linhas são exibidas, de forma que fica difícil se orientar
dentro da tabela! Isso pode ser um problema enorme se a sua tabela for muito
comprida ou muito larga, tornando a visualização do objeto completamente
impossível.

Por isso usamos uma alternativa proveniente do `tidyverse`. Essa biblioteca não
passar de um conjunto (imenso) de funções extremamente otimizadas e simplificadas
que tornam a tarefa de programar em R algo muito mais simples. Para disponibilizar
as funções do `tidyverse` na sua sessão, basta rodar o comando abaixo (e não
se preocupe com todas as mensagens que aparecerem).

```{r}
library(tidyverse)
```

No `tidyverse` a função utilizada para criar tabelas é a `tibble()`. Além disso
também podemos converter tabelas do formato antigo para o formato novo com
`as_tibble()` ("como tibble" em inglês).

Obs.: A palavra "tibble" não tem significado nenhum em inglês! Na verdade ela é
proveniente da forma como um anglófono pronunciaria "tbl", a abreviação de
"*table*" ("tabela").

```{r}
as_tibble(mtcars)
```

Veja como agora temos a tabela apresentada de uma forma muito mais interessante!
A primeira linha da saída mostra o formato da tabela (32 linhas e 11 colunas);
a segunda linha mostra os nomes das colunas; a terceira contém abreviações dos
tipos das colunas (mais sobre isso adiante); a partir daí temos as primeiras 10
linhas da tabela e, no fim, quantas linhas foram omitidas (22 nesse caso). Se a
tabela tivesse colunas demais, nas últimas linhas também apareceriam os nomes das
colunas omitidas.

Obs.: Se você quiser ver a tabela completa, isso ainda é possível com o comando
`View(mtcars)`. Não é possível demonstrar esse comando no tutorial porque ele
depende do RStudio.

Veja agora como criar a tabela `alunos` com `tibble()`:

```{r}
alunos <- tibble(
  id = c(1, 2, 3, 4, 5, 6),
  nome = c("Ana", "Bia", "Caio", "Denise", "Edu", "Fábio"),
  idade = c(21, 22, 22, 24, 20, 21))

alunos
```

Exatamente da mesma forma! Basta trocar o nome da função `data.frame()` por
`tibble()`. Mas agora preste atenção na terceira linha da saída; ela representa
o tipo daquela coluna e geralmente assume um dos seguintes valores:

- `<dbl>`: Números reais (abreviação de "*double*"), o padrão de qualquer
número do R.

- `<int>`: Números inteiros, criados com a letra "L" como em `12L`.

- `<chr>`: Textos (abreviação de "*character*").

- `<lgl>`: Valores lógicos, retornados por verificações como as apresentadas no
tutorial passado.

- `<fct>`: Fatores ou variáveis categóricas (abreviação de *factors*), abordadas
nos tutoriais de gráficos.

- `<dttm>`: Data-horas (abreviação de "*date time*"), um tipo um pouco mais
complexo de se lidar.

Estes não são os únicos tipos possíveis, mas são pelo menos os mais comuns.

### Funcionalidades

Você já deve imaginar que, dado o suporte do R para tabelas, ele também
suportaria operações nestas tabelas. A operação mais simples que você pode
fazer em uma tabela é extrair os valores de uma coluna.

```{r}
alunos$nome
```

Obs.: Digite o comando acima letra por letra, não apenas copie e cole. Quando
você digitar o cifrão, você perceberá que o RStudio já te dá os nomes de todas
as colunas! Você pode escolher um deles com as setas do teclado e usando a
tecla **Tab**.

Extraindo uma coluna, é possível usar qualquer outra função do R como se você
estivesse trabalhando com um vetor. Abaixo tiramos a média das idades dos
alunos.

```{r}
# Média da idade dos alunos
mean(alunos$idade)
```

Obs.: Lembre-se que linhas que começam com "#" são comentários! O R não faz
nada com elas, sendo apenas uma anotação no meio do código para que você se
lembre o que aquilo faz.

Outra função interessante para usar com tabelas é `summary()` ("resumo"), que
retorna as medidas resumo daquela coluna.

```{r}
summary(alunos$idade)
```

Da esquerda para a direita, você pode ver o mínimo, o primeiro quartil, a mediana,
a média, o terceiro quartil e o máximo.

Por fim, caso você tenha uma tabela muito comprida, vale a pena usar a função
`glimpse()` ("espiar") porque ela exibe tomba a tabela e exibe principalmente
os nomes e tipos de cada coluna.

```{r}
glimpse(alunos)
```
