---
title: "Tutorial 10: Controle"
output: github_document
---

```{r setup, include=FALSE}
knitr::opts_chunk$set(echo = TRUE, comment = "#>")
```

### Sobre este tutorial

Neste tutorial você aprenderá um tópico extremamente importante tanto para o R
como para qualquer outra linguagem de programação. O principal conceito abordado
será o que chamamos de "controle de fluxo", mas tangencialmente também serão
apresentados operadores lógicos.

### Se/senão

Lembrando o que foi tratado nos tutoriais anteriores, você pode estar se perguntando
como fazer programas mais complexos. Até agora, você essencialmente só foi
apresentado a funções, variáveis e *pipelines*, mas por enquanto o seu programa
não passa de uma sequência linear de comandos que o computador executa um a um.
É verdade que com funções podemos reutilizar algum código várias vezes sem
reescrevê-lo, entretanto isso não faz com que o programa em si deixe de ser sequencial.

Uma ferramenta que você encontrará em toda linguagem de programação é a dupla
"se-senão" (em inglês "*if-else*"). Com essas palavras-chave, você pode fazer
com que o programa execute uma certa seção de código somente se uma condição
for atendida.

Abaixo você pode ver um exemplo muito simples do que seria um comando com estes
condicionais:

```{r}
numero <- -10

if (numero > 0) {
  print("O número é positivo")
} else {
  print("O número é negativo")
}
```

Como você já deve estar percebendo, a estrutura de um if-else é muito semelhante
à forma como usamos essas palavras no dia-a-dia: **se** uma **condição** for
atendida, fazer uma coisa, **senão**, fazer outra coisa. No caso acima, a condição
a ser atendida é o valor de `numero` ser maior que zero.

Obs.: A função `print()` ("imprimir" em inglês) faz apenas o que o seu nome
indica: ela exibe um texto no Console.

Agora vejamos um exemplo um pouco mais complexo:

```{r}
eh_par <- function(x) {
  
  if (x %% 2 == 0) {
    print("O número é par!")
  } else {
    print("O número é ímpar.")
  }

}

eh_par(2)
```

No código acima foi criada uma função que imprime no Console uma mensagem se o
número de entrada for par e outra mensagem se o número for ímpar. Perceba quão
complexa é a condição dessa vez; ela está testando se o resto da divisão de `x`
por 2 (`x %% 2`) é igual a 0 (`== 0`). Teste se `eh_par()` funciona quando você
passa para ela um número ímpar!

### Várias condições

Uma funcionalidade muito conveniente do if-else é a possibilidade de fazer
várias verificações em seguida. O comando abaixo pode ser lido da seguinte
maneira: **se** `numero` for maior que 0, então o número é positivo; se
`numero` não for maior que 0 mas for menor que 0, então o número é `negativo`;
se `numero` não for maior que 0 nem menor que 0, então ele é 0.

```{r}
numero <- -10

if (numero > 0) {
  print("O número é positivo")
} else if (numero < 0) {
  print("O número é negativo")
} else {
  print("O número é zero")
}
```

Teste o if-else acima com outros números para ver quais são as saídas! O código
pode parecer um pouco apertado, mas no RStudio todas as palavras-chave ficam em
destaque, então basta lembrar de passar condições entre parênteses para todo `if`
e todo `else if`.

Assim como em funções, os if-else possuem chaves para que seja possível
executar mais de um comando dentro de cada corpo. Além disso, é perfeitamente
possível ter apenas um `if` sozinho (já que nem sempre é necessário fazer algo
no "senão").

```{r}
valor_absoluto <- function(x) {
  
  if (x < 0) {
    print("O número foi convertido!")
    x <- -1*x
  }
  
  return(x)
}

valor_absoluto(-10)
```

Obs.: O comando `return()` ("retorno" em inglês) serve apenas para deixar
explícito qual deve ser o resultado de uma função. Quando o último comando
da sua função já retorna o resultado final, o `return()` não é necessário;
neste caso, não há um *último comando* por causa do `if`.

Obs. 2: Perceba que essa função mostra duas saídas no Console! Isso é
perfeitamente possível com o `print()`, mas é importante notar que somente
um valor pode ser retornado apesar de vários poderem ser impressos.

### Operadores lógicos

Relembrando o tutorial de limpeza de dados, abaixo estão os operadores lógicos
mais comuns. Você pode utilizá-los dentro da `filter()` ou de qualquer if-else.

```{r, echo = FALSE}
knitr::kable(tibble::tribble(
  ~Operação, ~Significado,
  "x < y", "x é menor que y?",
  "x > y", "x é maior que y?",
  "x >= y", "x é maior ou igual a y?",
  "x <= y", "x é menor ou igual a y?",
  "x == y", "x é igual a y?",
  "x != y", "x é diferente de y?",
  "x %in% y", "x é um elemento de y?",
  "is.na(x)", "x é vazio/omisso?",
  "!op1", "O contrário da operação 1 é verdadeiro?",
  "(op1) \uFF5C (op2)", "A operação 1 ou a operação 2 é verdadeira?",
  "(op1) & (op2)", "A operação 1 e a operação 2 são verdadeiras?"))
```

Preste bastante atenção no teste de igualdade! É necessário dois símbolos de
igual (`==`) para verificar se dois objetos são iguais.

### Enquanto

Um "enquanto" (também conhecido como *loop* ou *while* por causa dos seus termos
em inglês) é outra estrutura importante de qualquer linguagem. Com ele podemos
repetir um mesmo comando enquanto alguma condição for atendida.

```{r}
numero <- 0
vezes <- 6

while (vezes > 0) {
  numero <- numero + 5
  vezes <- vezes - 1
}

numero
```

No comando acima, somamos 5 a `numero` enquanto `vezes` for maior que 0; a cada
soma, também subtraímos 1 de `vezes`. Em outras palavras, implementamos um
algoritmo para multiplicar 5 por 6!

Também podemos usar loops para percorrer um vetor. Consulte o tutorial 2
caso você precise refrescar a sua memória, mas um vetor não passa de um objeto
que contém vários elementos dentro de si.

```{r}
numeros <- 5:9
i <- 1

while (i <= length(numeros)) {
  numeros[i] <- i
  i <- i + 1
}

numeros
```

Obs.: A sintaxe `x:y` não passa de um atalho para `c(x, x+1, x+2, ..., y)`. No
comando acima, `numeros` é declarado como `numeros <- c(5, 6, 7, 8, 9)`.

Apesar de apresentar alguns elementos novos, este código é bastante simples:

- Declara-se um vetor que vai de 5 a 9 (`numeros`) e uma variável auxiliar `i`.

- Executa-se uma série de comandos enquanto `i` for menor ou igual ao comprimento
(`length()`) de `numeros`:

  - O `i`-ésimo elemento de `numeros` passa a valer `i` (a notação
  `vetor[indice]` serve para acessar elementos dentro de um vetor).
  
  - `i` passa a valer `i` mais 1.
  
- Imprime-se `numeros` no console.

### Para

Esse padrão de repetir um código um certo número de vezes é extremamente comum.
Para evitar a necessidade da linha `i <- i + 1` usamos uma abstração do
`while` chamada `for` ("para" em inglês).

No `for`, você já será obrigado a declarar uma variável no meio da própria
condição! Para ver como essa palavra-chave funciona, veja primeiro o que faz
a função `seq_along()` (cujo nome é abreviado da expressão em inglês para
"sequência ao longo de"):

```{r}
numeros <- 5:9
seq_along(numeros)
```

Essencialmente ela retorna o índice de cada elemento do objeto que ela recebe
(justamente os valores que `i` assumia no código anterior). Com o `for` podemos
usar essa função para já declarar todos os valores de `i` de forma muito mais
simples!

```{r}
numeros <- 5:9

for (i in seq_along(numeros)) {
  numeros[i] <- i
}

numeros
```

Antes leríamos o comando com `while` da seguinte forma: "**enquanto** `i` for
menor ou igual a 5, executar os comandos a seguir". Com o `for` passamos a ler
o comando assim: "**para** um `i` indo de 1 a 5, executar os comandos a seguir".
