---
title: "Tutorial 05: Limpeza"
output: github_document
---

```{r setup, include=FALSE}
knitr::opts_chunk$set(echo = TRUE, comment = "#>")
```

```{r, include=FALSE, cache=TRUE, message=FALSE}
dicionario <- readxl::read_xlsx("../04_importacao/README_files/dicionarior34.xlsx")
cadastro <- readr::read_csv2(
  "../04_importacao/README_files/escolasr34dez2017.csv",
  locale = readr::locale(encoding = "ISO-8859-1"))
```

### Sobre este tutorial

Depois que você tiver uma tabela importada no R começa a parte difícil do
trabalho: limpar os dados. Neste tutorial você aprenderá algumas funções úteis
para filtrar linhas e colunas de uma base de dados, permitindo que você
selecione apenas as informações com as quais você irá trabalhar.

Neste ponto assume-se que você já realizou o tutorial 04 sobre importação e
tem no seu ambiente os objetos `dicionario` e `cadastro`, pois aqui eles
serão utilizados com frequência.

### Selecionando colunas

A limpeza mais simples que você pode fazer em uma tabela é selecionar um
subconjunto de colunas. Aqui você utilizará uma função chamada `select()`
("selecionar") e algumas auxiliares chamadas `starts_with()` ("começa com")
e `contains()` ("contém"). Só não se esqueça de carregar o `tidyverse`!

```{r, message=FALSE}
library(tidyverse)

# Selecionando duas colunas por nome
select(cadastro, NOMESC, DATABASE)
```

A função `select()` recebe como primeiro argumento uma tabela e, depois disso,
todas as colunas que você quiser selecionar. Se você precisar selecionar um
número muito grande de colunas, há alguns atalhos mostrados a seguir. Não será
exibido o resultado de cada comando porque isso deixaria o tutorial
desnecessariamente comprido, então copie toda a caixa abaixo e execute cada
linha para ver o que acontece!

```{r, eval=FALSE}
# Selecionar colunas número 1, 3 e 6
select(cadastro, 1, 3, 6)

# Selecionar as colunas de 1 a 6
select(cadastro, 1:6)

# Selecionar as colunas de DRE a DIRETORIA
select(cadastro, DRE:DIRETORIA)

# Selecionar as colunas de DRE a DIRETORIA e ENDERECO
select(cadastro, DRE:DIRETORIA, ENDERECO)

# Selecionar as colunas cujo nome começa com "T2"
select(cadastro, starts_with("T2"))

# Selecionar as colunas cujo nome contém "TURNO"
select(cadastro, contains("TURNO"))

# Descartar a coluna FAX
select(cadastro, -FAX)

# Selecionar as colunas 1 a 6, exceto pela 4
select(cadastro, 1:6, -4)

# Selecionar as colunas de DRE a DIRETORIA, exceto pela CODESC
select(cadastro, DRE:DIRETORIA, -CODESC)
```

### Filtrando linhas

Outra limpeza que você pode querer fazer em uma base é remover linhas
indesejadas. Às vezes você sabe que uma coluna não pode ter um valor pequeno
demais, que uma coluna não pode ter um certo valor específico, e assim por
diante. Para fazer isso vamos utilizar a função `filter()` ("filtrar").

```{r}
# Filtrar escolas da Diretoria Regional abreviada por "FO"
filter(cadastro, DRE == "FO")
```

Note que a saída da função agora só tem 406 linhas! Isso é porque esse comando
mantém apenas as linhas nas quais a coluna `DRE` possui valor igual a "FO".

Obs.: O comando acima não contém nenhum erro de digitação. Para verificar se
duas coisas são iguais em R usamos dois símbolos de igualdade (`==`)! Você verá
mais sobre isso na seção a seguir e no tutorial sobre controle.

Obs. 2: Perceba que quando você usa o nome de uma coluna dentro de `filter()`
não se colocam aspas em volta dele, mas as aspas são necessárias quando trata-se
do valor verificado. Isso é porque a coluna `DRE` contém textos, então, para
verificar se a quela coluna é igual a um valor, este valor precisa ser um texto.

Como com a `select()`, abaixo são apresentados alguns comandos exemplos para
`filter()`. Copie a caixa abaixo no seu R e veja o que eles fazem!

```{r, eval=FALSE}
# Filtrar escolas com DRE diferente de "FO"
filter(cadastro, DRE != "FO")

# Filtrar escolas com CODINEP menor que 35000000
filter(cadastro, CODINEP < 35000000)

# Filtrar escolas com CODINEP menor que 35000000 e DRE igual a "FO"
filter(cadastro, CODINEP < 35000000, DRE == "FO")

# Filtrar escolas com DRE dentre "FO", "G" e "IQ"
filter(cadastro, DRE %in% c("FO", "G", "IQ"))

# Filtrar escolas sem informação na coluna CEU
filter(cadastro, is.na(CEU))

# Filtrar escolas com informação na coluna CEU
filter(cadastro, !is.na(CEU))
```

### Operadores lógicos

Abaixo você vai encontrar uma breve lista com todos os operadores lógicos
que podem ser utilizados dentro da função `filter()`. A maior parte deles
é apenas um comparador matemático, mas alguns podem ser fontes de dúvida.

```{r, echo = FALSE}
knitr::kable(tibble::tribble(
  ~Operação, ~Significado,
  "x < y", "x é menor que y?",
  "x > y", "x é maior que y?",
  "x >= y", "x é maior ou igual a y?",
  "x <= y", "x é menor ou igual a y?",
  "x == y", "x é igual a y?",
  "x != y", "x é diferente de y?",
  "x %in% y", "x é um elemento de y?",
  "is.na(x)", "x é vazio/omisso?",
  "!op1", "O contrário da operação 1 é verdadeiro?",
  "(op1) \uFF5C (op2)", "A operação 1 ou a operação 2 é verdadeira?",
  "(op1) & (op2)", "A operação 1 e a operação 2 são verdadeiras?"))
```

A operação de "ou" (barra vertical) é um pouco delicada e merece atenção
especial. Ela será atendida se apenas `op1` for atendida, se apenas `op2`
for atendida ou se tanto `op1` quanto `op2` forem atendidas.

Diferentemente das outras, `is.na()` não é exatamente um operador lógico, mas
sim uma função que lida com um tipo de objeto particular ao R: `NA` (abreviação
de "não disponível"). Se você abrir `cadastro` com a função `View()` e observar
a coluna `CEU`, você notará que grande parte das linhas contém as letras "NA"
em itálico e com uma cor diferente; isso é a forma do R de dizer que não há
nada naquela célula, equivalente a uma célula absolutamente vazia no Excel.

### Ordenando colunas

A última função que você aprenderá neste tutorial é `arrange()` ("organizar").
Ela recebe uma tabela e uma série de colunas, ordenando-as uma a uma exatamente
da mesma forma que acontece no SQL por exemplo. Com `desc()` também é possível
ordenar as colunas de forma decrescente.

```{r}
# Ordenar escolas por ordem alfabética de DRE
arrange(cadastro, DRE)
```

Abaixo seguem mais alguns exemplos para você testar no seu R:

```{r, eval=FALSE}
# Ordenar escolas por ordem alfabética de DRE e NOMESC
arrange(cadastro, DRE, NOMESC)

# Ordenar escolas por ordem anti-alfabética de TIPOESC
arrange(cadastro, desc(TIPOESC))
```
