---
title: "Tutorial 07: Gráficos (Parte 1)"
output: github_document
---

```{r setup, include=FALSE}
knitr::opts_chunk$set(echo = TRUE, comment = "#>", fig.align = "center")
```

### Sobre este tutorial

Agora que você já sabe o básico sobre tratamento de dados, o próximo passo é
aprender sobre visualização. Neste tutorial você vai aprender a utilizar as
principais funcionalidades da programoteca `ggplot2` (também parte do
`tidyverse`).

Neste tutorial será utilizada uma base de dados diferente das anteriores. Ela
diz respeito aos perfis das turmas e unidades educacionais em funcionamento,
podendo ser baixada através
[deste link](http://dados.prefeitura.sp.gov.br/dataset/afa17bfd-3286-4c40-87c9-52933066a592/resource/383dc680-ad8e-47ac-9c43-154325399eba/download/turmasjun18.csv).

```{r, eval=FALSE}
library(tidyverse)

# Ler tabela das turmas (modificar o caminho de acordo com o seu computador)
turmas <- read_csv2(
  "Downloads/turmasjun18.csv",
  locale = locale(encoding = "ISO-8859-1"))
```

```{r, echo=FALSE, message=FALSE}
library(tidyverse)
turmas <- read_csv2("README_files/turmasjun18.csv", locale = locale(encoding = "ISO-8859-1"))
```

### Um primeiro gráfico

No R os gráficos têm três componentes principais: uma base, uma estética e 
uma geometria. A base não passa da tabela utilizada para gerar aquele 
gráfico, a estética é o conjunto de descrições que vai permitir que o gráfico
seja gerado (eixo x, eixo y, agrupamentos, etc.) e a geometria diz respeito à
forma geométrica da visualização (gráfico de barras, gráfico de pontos,
gráfico de linhas, etc.) e .

O primeiro gráfico que você fará é o de número de vagas por turma versus o
número de alunos efetivamente matriculados. Com o comando `ggplot()` é
possível fazer a base do gráfico.

```{r}
ggplot(turmas)
```

O segundo passo é escolher a estética com a função `aes()`. Neste caso, as
únicas especificações que precisam ser feitas são qual colunas deve ficar
em qual eixo.

```{r}
ggplot(turmas, aes(x = VAGOFER, y = MATRIC))
```

Agora é necessário escolher uma geometria. Tanto o número de vagas por turma
(`VAGOFER`) quanto o número de alunos matriculados (`MATRIC`) são valores 
numéricos, então a geometria mais indicada é o gráfico de pontos (que pode
ser gerado com a função `geom_point()` ("geom ponto")).

```{r}
ggplot(turmas, aes(x = VAGOFER, y = MATRIC)) +
  geom_point()
```

Perceba que a função `geom_point()` fica fora da função `ggplot()`, elas
estão sendo somadas a pesar de estarem em linhas diferentes. Pense neste `+`
como o `%>%` que foi visto nos dois últimos tutoriais: ele passa o que está
à esquerda dele como entrada para o que está abaixo. Essa mudança de notação
pode ser um pouco confusa, mas é só lembrar que, quando você estiver fazendo
gráficos, o operador de conexão é o `+`.

Apesar de o comando acima fazer pleno sentido, é muito mais comum de se ver
a `aes()` dentro da função de geometria! Isso acontece porque você pode 
querer usar múltiplas geometrias com diferentes estéticas em um mesmo 
gráfico. Desta forma não se assuste se você vir algo como o comando abaixo:

```{r, eval=FALSE}
# Outra forma de especificar a estética
ggplot(turmas) +
  geom_point(aes(x = VAGOFER, y = MATRIC))
```

### Tratamento + gráficos

Como você já aprendeu a tratar dados, você pode imaginar o quão útil não
seria fazer visualizações de colunas resumidas ou modificadas. A sua tarefa
agora é fazer um gráfico de barras com o número total de vagas oferecidas em
cada DRE.

O primeiro passo é realizar o cálculo do número de vagas por DRE. Utilizando
`group_by()` e `summarise()` isso pode ser feito em poucas linhas:

```{r}
turmas %>%
  group_by(DRE) %>%
  summarise(TOTVAGAS = sum(VAGOFER))
```

Perceba que a saída do comando não deixa de ser uma tabela como qualquer 
outra. É perfeitamente possível criar um novo objeto para conter esta base
de dados (como no final do tutorial 6), mas o R permite que esta tabela
seja enviada diretamente para a função `ggplot()`:

```{r}
turmas %>%
  group_by(DRE) %>%
  summarise(TOTVAGAS = sum(VAGOFER)) %>%
  ggplot(aes(x = DRE, y = TOTVAGAS))
```

Por fim, é necessário escolher a geometria do gráfico. No caso do gráfico de
barras, a função mais indicada é `geom_col()` porque ela consegue gerar
colunas com dados numéricos.

```{r}
turmas %>%
  group_by(DRE) %>%
  summarise(TOTVAGAS = sum(VAGOFER)) %>%
  ggplot(aes(x = DRE, y = TOTVAGAS)) +
  geom_col()
```

Obs.: Lembre-se que depois de passar pela função `ggplot()` é necessário 
usar p `+` ao invés do `%>%`!

Se você quiser ordenar as DRE por número total de vagas é necessário usar um
tipo de objeto ainda não apresentado: fatores. "Fator" não é nada mais que
a palavra do R para "variável categórica", mas, diferentemente das colunas
de texto como `DRE`, é possível ordenar colunas de fatores.

```{r}
turmas %>%
  group_by(DRE) %>%
  summarise(TOTVAGAS = sum(VAGOFER)) %>%
  mutate(DRE = fct_reorder(DRE, TOTVAGAS)) %>%
  ggplot(aes(x = DRE, y = TOTVAGAS)) +
  geom_col()
```

Dentro da função `mutate()`, o comando acima transforma a coluna `DRE` em um
fator através da função `fct_reorder()` ("reordenar fator"); esta, por sua
vez, recebe uma coluna que deve virar um fator e uma coluna indicando a 
ordenação (neste caso, `DRE` está sendo ordenada por ordem crescente de
`TOTVAGAS`).

### Datas + gráficos

Datas são um componente muito importante de visualizações de dados, mas
geralmente demandam um pouco de tratamento antes de poderem ser utilizadas
no R por causa das inúmeras formas nas quais elas podem ser escritas.

Um gráfico interessante de se fazer com a base `turmas` é o de turmas
registradas no sistema ao longo do tempo, ou seja, em cada dia do ano 
quantas turmas foram registradas em cada dia. Para isso você utilizará a
coluna `Dt_Inclusao` mas antes precisará transformá-la de texto para data.

```{r}
turmas %>%
  select(Dt_Inclusao)
```

O conjunto de funções `lubridate` (parte do `tidyverse`) têm uma série
de utilitários para converter textos em data: `dmy()`, `ymd()`, `mdy()` e
assim por diante. As letras destas funções correspondem a `d`-"dia", `m`-mês
e `y`-"ano" e você precisa escolher a função cujas letras estão na mesma
ordem em que a coluna de interesse (neste caso a coluna está em 
"DD/MM/AAAA", fazendo com que seja necessário usar a função `dmy()`).

```{r, message=FALSE}
library(lubridate)

turmas %>%
  mutate(Dt_Inclusao = dmy(Dt_Inclusao)) %>%
  select(Dt_Inclusao)
```

Perceba que agora o tipo da coluna mudou de `<chr>` ("texto") para `<date>`
("data")!

Com esta pequena transformação agora é possível fazer a coluna resumo 
necessária para a visualização:

```{r}
turmas %>%
  mutate(Dt_Inclusao = dmy(Dt_Inclusao)) %>%
  group_by(Dt_Inclusao) %>%
  summarise(INCLUIDAS = n())
```

Para visualizar dados contínuos ao longo do tempo, a geometria mais 
interessante é o gráfico de linhas. A função a ser utilizada neste caso é
`geom_line()` ("geom linha") e, com isso, você pode fazer o seu último
gráfico do módulo básico!

```{r}
turmas %>%
  mutate(Dt_Inclusao = dmy(Dt_Inclusao)) %>%
  group_by(Dt_Inclusao) %>%
  summarise(INCLUIDAS = n()) %>%
  ggplot(aes(x = Dt_Inclusao, y = INCLUIDAS)) +
  geom_line()
```
